臺灣高雄地方法院民事判決　　　　　　100年度簡上字第100號
上　訴　人　堡安消防股份有限公司
法定代理人　陳瑞宏
訴訟代理人　趙秀杏
　　　　　　黃榮泰
被上訴人　　王劍明即長亨企業工程行
上列當事人間請求給付工程款事件，上訴人對於民國99年12月24
日本院高雄簡易庭99年度雄簡字第441 號第一審判決提起上訴，
本院民國100 年9 月1 日言詞辯論終結，判決如下：
    主      文
上訴駁回。
第二審訴訟費用由上訴人負擔。
    事實及理由
一、被上訴人起訴主張：被上訴人向上訴人承攬上訴人承包之天
    悅國際飯店撒水頭施作工程（下稱系爭工程），約定以實做
    實算計價，自民國97年12月起至98年2 月止，被上訴人就已
    施作完成之部分，業已交付上訴人驗收完畢，惟上訴人尚積
    欠如附表所示之工程款，含稅總計新臺幣（下同）231,776
    元未給付，爰依承攬契約之法律關係，提起本訴，並於原審
    聲明：上訴人應給付被上訴人231,776 元，及自支付命令送
    達之翌日（即98年11月13日）起至清償日止，按週年利率百
    分之5 計算之利息。
二、上訴人則以：被上訴人提出之請款單上記載之施作數量與實
    際施作數量不符，被上訴人實際施作數量應為3,337 只，惟
    被上訴人請款數量為4,538 只，多計價部分合計110,452 元
    ；又被上訴人於施工時破壞天花板之裝潢，經上訴人之業主
    要求被上訴人退場，以致系爭工程，部分尚未完成，而完成
    部分，亦有瑕疵未予修補，上訴人就被上訴人未完成、已完
    成有瑕疵部分，另委由訴外人昇榮電機工程有限公司（下稱
    昇榮公司）施作、修補而支出171,500 元，應從上訴人得請
    求之工程款扣除之等語，資為抗辯，並於原審聲明：被上訴
    人第一審之訴駁回。
三、原審審理結果，認被上訴人之請求為有理由，判決上訴人應
    給付被上訴人231,776 元，及自98年11月13日起至清償日止
    ，按週年利率百分之5 計算之利息。上訴人不服，提起上訴
    ，並聲明：(一)原判決廢棄。(二)被上訴人第一審之訴駁回。被
    上訴人則答辯聲明：上訴駁回。
四、兩造不爭執事實：
  (一)被上訴人向上訴人承攬系爭工程，約定以實做實算計價，自
    97年12月起至98年2 月止，被上訴人就已施作完成之部分，
    業已交付上訴人驗收完畢。
  (二)上訴人業已給付被上訴人97年12月份之工程款150,000 元、
    98年1 月份之工程款200,000 元、98年2 月份之工程款68,3
    34元。
五、本件爭點：
  (一)被上訴人自97年12月起至98年2 月止，實際施作數量之工程
    款為若干？
  (二)上訴人主張抵銷有無理由？
六、得心證理由：
  (一)被上訴人自97年12月起至98年2 月止，實際施作數量之工程
    款為若干？
    1.按當事人主張有利於己之事實者，就其事實有舉證之責任
      ，民事訴訟法第277 條前段定有明文。次按被上訴人對於
      自己主張之事實已盡證明之責後，上訴人對其主張於抗辯
      之事實，並無確實證明方法或僅以空言爭執者，當然認定
      其抗辯事實之非真正，而應為上訴人不利益之裁判；各當
      事人就其主張有利於己之事實，均應負舉證之責，故一方
      已有適當之證明者，相對人欲否認其主張，即不得不更舉
      反證（最高法院18年度上字第1679號、19年度上字第2345
      號判例參照）。
    2.被上訴人主張其實際施作數量之工程款，總計如附表所示
      ，並提出請款單為憑。上訴人雖否認請款單所載之施作數
      量與被上訴人實際施作之數量相符，然據證人姚瓊雄於原
      審證稱：其自97年10月起至98年2 月止，受僱於上訴人擔
      任系爭工程之監工，負責確認廠商實際施作數量，其依據
      設計圖、估價單及報價單，進行核對，確實與被上訴人實
      際施作數量相符，且經其簽名確認，與被上訴人核對實際
      施作數量時，有看過請款單，被上訴人每期請款時，會提
      出請款明細，其核對過沒有問題再往上呈給駱志宏主任，
      駱志宏看完會送給經理等語（原審卷第130 、131 頁）。
      證人姚瓊雄與被上訴人進行施作數量之核對時，受僱於上
      訴人擔任系爭工程之監工，受上訴人指揮監督，且與上訴
      人利害相同，應無故意偏袒被上訴人而自陷於背信指控之
      風險之理，證人姚瓊雄之證詞，應可採信，據此，被上訴
      人此部分主張，核已有相當之證明。
    3.上訴人雖否認證人姚瓊雄之證述，然上訴人先行支付部分
      工程款予被上訴人，亦係基於姚瓊雄與被上訴人核對計算
      結果，此觀之上訴人提出之工程款明細可明（原審卷第50
      至52頁）。上訴人於付款當時並未爭執，或對於數量為保
      留之陳明或特約，則其嗣後否認之，自不得不就此部分有
      利於己之事實提反證。上訴人雖提出長亨請款明細表、長
      亨撒水頭施作調整請款數量表、撒水頭施工圖說及天悅國
      際飯店機電工程會議記錄為證，惟被上訴人否認曾與上訴
      人另行核對數量，並主張施工圖說上之撒水頭數量，嗣後
      有增加等語。經查：長亨請款明細表、長亨撒水頭施作調
      整請款數量表均無被上訴人之簽名，係由上訴人單方面制
      作，尚無法證明上訴人所辯事實為真，復以，施工圖說所
      示之撒水頭共3,286 只，上訴人所稱之其核對之撒水頭共
      3,337 只，數量亦不相符，且上訴人不否認有增加撒水頭
      數量之情事，證人姚瓊雄亦證稱：被上訴人每期請款時，
      並未要求被上訴人提供圖樣從圖面上清點數量是否正確，
      只有用照片，房間隔間的更改不知道有多少次了，所以會
      有誤差，營造商修改時，會開立二次施工單予上訴人，上
      面記的就是再修改的等語（原審卷第133 頁），則上述施
      工圖說上尚無法確認被上訴人最後施作完成之數量。此外
      ，會議記錄雖記載「A 、C 、D 棟客房層（1~6F）天花板
      已放樣，消防撒水頭可配至定位含走廊」及「撒水頭及消
      防管（含消防栓箱立管）試水5/1 日～6/5 日完成；（D
      棟5/10日完成），C 棟5/20日完成，A 棟6/5 日完成）」
      （原審卷第154 至156 頁），惟會議記錄之日期為97年4
      月29日，尚非被上訴人請求工程款之施工期間，自不足採
      為有利上訴人之認定。是上訴人辯稱：被上訴人實際施作
      數量應為3,337只云云，尚非可採。
    4.綜上，被上訴人主張其向上訴人承攬系爭工程，自97年12
      月起至98年2 月止業已完成並經上訴人驗收之部分，上訴
      人應給付如附表所示之工程款，堪予採信。
  (二)上訴人主張抵銷有無理由？
    1.工作有瑕疵者，定作人得定相當期限，請求承攬人修補之
      。承攬人不於前項期限內修補者，定作人得自行修補，並
      得向承攬人請求償還修補必要之費用，民法第493 條第1
      項、第2 項定有明文。所謂定作人得自行修補，係以承攬
      人不於定作人所定之期間內修補，或拒絕修補為其要件。
    2.上訴人抗辯被上訴人於施工時破壞天花板之裝潢，經上訴
      人業主要求退場，以致系爭工程，部分尚未完成，而完成
      部分，亦有瑕疵未予修補，上訴人就被上訴人未完成、已
      完成有瑕疵部分，另委由昇榮公司施作、修補而支出171,
      500 元乙情，雖據上訴人提出昇榮公司請款明細表為證。
      然被上訴人否認之，證人姚瓊雄於原審亦證稱：在施工時
      ，大部分都有損傷到天花板的裝潢，係取得承包裝潢之廠
      商同意才這樣施作，一般都是這樣施作，天花板裝潢損傷
      部分，由承包裝潢之廠商想辦法處理等語（原審卷第132
      頁），據此被上訴人陳述：因為管線被天花板裝潢遮蓋，
      為調整撒水頭，必須挖洞，事前已取得裝潢廠商之同意，
      並非因上訴人未給付工程款而惡意破壞等語，要非無憑。
      上訴人並未提出其他證據證明被上訴人係惡意破壞天花板
      裝潢而經業主要求退場乙情，自無法認定系爭工程係因可
      歸責於被上訴人之事由，未能完成致上訴人需另行委由昇
      榮公司承攬接手完成，則上訴人因此支付予昇榮公司承攬
      報酬，應不得向被上訴人請求賠償。
    3.上訴人另辯稱：曾以口頭通知被上訴人修補系爭工程已完
      成部分之瑕疵云云，然上訴人亦謂：被上訴人當時已經被
      業主要求退場等語。系爭工程係上訴人向第三人泛喬股份
      有限公司（下稱泛喬公司）所承攬，此由工程備忘錄可證
      （原審卷第154 頁），被上訴人嗣向上訴人次承攬系爭工
      程，上訴人自應為使被上訴人能完成工作之協力義務，即
      應使被上訴人能進場施作系爭工程，上訴人未能履行此項
      協力義務，縱被上訴人已完成之工程有瑕疵，被上訴人亦
      無從修補之，上訴人即使因此而支出修補費用，亦與民法
      第493 條第1 項、第2 項規定之要件不符，上訴人請求被
      上訴人償還其另行委由昇榮公司修補所支出之費用，並非
      有理。
    4.綜上，上訴人不得請求被上訴人償還其支付予昇榮公司之
      171,500 元，上訴人抵銷之抗辯，自非可採。
七、綜上所述，被上訴人依據承攬契約之法律關係，請求上訴人
    給付被上訴人231,776 元，及自98年11月13日起至清償日止
    ，按週年利率百分之5 計算之利息，為有理由，原審為被上
    訴人勝訴之判決，並依職權宣告假執行，理由雖有不同，但
    結論並無二致。上訴意旨，指摘原判決不當，求予廢棄改判
    ，並無理由，應駁回上訴。
八、據上論結，本件上訴為無理由，依民事訴訟法第436 條之1
    第3 項、第449 條第2 項、第78條，判決如主文。
中    華    民    國  100     年    9     月    21    日
                  民事第二庭    審判長法  官  朱玲瑤
                                      法  官  洪能超
                                      法  官  陳宛榆
以上正本係照原本作成。
本判決不得上訴。
中    華    民    國  100     年    9     月    22    日
                                     書記官  周耿瑩
附表
┌──┬──────┬──────────────────────┐
│編號│月份        │工程款                                      │
├──┼──────┼──────────────────────┤
│ 1  │97年12月份  │171,712 元，已給付150,000 元，尚有21,712 元 │
│    │            │未給付。                                    │
├──┼──────┼──────────────────────┤
│ 2  │98年1月份   │272,024 元，已給付200,000 元，尚有72,024 元 │
│    │            │未給付。                                    │
├──┼──────┼──────────────────────┤
│ 3  │98年2 月份  │195,337 元，已給付68,334元，尚有127,003 元未│
│    │            │給付。                                      │
├──┼──────┴──────────────────────┤
│總計│220,739 元，含稅（5%）231,776 元。                        │
└──┴─────────────────────────────┘